【裁判字號】    91,破抗,3
【裁判日期】    920424
【裁判案由】    宣告破產
【裁判全文】
臺灣高等法院臺南分院民事裁定  九十一年度破抗字第三號    Ｋ
      抗  告  人  有沺有限公司
      法定代理人  陳  有  田
右抗告人因聲請宣告破產事件，對於中華民國九十一年八月二十九日臺灣臺南地方法
院九十一年度破字第四號裁定，提起抗告，本院裁定如左：
      主    文
原裁定廢棄，發回臺灣臺南地方法院。
      理    由
一、本件聲請人即抗告人於原審聲請意旨略以：緣抗告人因被倒帳，致所負債務為新
    台幣（下同）二百七十九萬二千八百九十一元無法清償（債權人分別為財政部台
    灣省南區國稅局台南市分局、義興鐵工廠、杜世賢、右承實業有限公司、耀興建
    材行，債權額依序為一百四十一萬六千三百九十七元、四十九萬四千元、三十八
    萬八千元、四萬零五百元、四十五萬三千九百九十四元），抗告人雖有動產（包
    括木材乙批價值三十七萬五千元及木工拋線乙批價值十萬三千元共計四十七萬八
    千元）及債權額四百六十二萬三千九百四十七元，（債務人分別為高楊悅雀、中
    瑞開發股份有限公司、漢中揚百貨股份有限公司，債權額依序為二百三十三萬六
    千元、二百二十三萬九千九百四十七元、四萬八千元）惟動產一時變賣不易，而
    該等債權均因債務人支票已被拒絕往來而追討無門，顯見抗告人公司之財產已達
    不能清償債務之情事，爰聲請宣告破產等語。
二、原審法院裁定以：(一)、按稅捐之稽徵，優先於普通債權；破產財團成立後，其應
    納稅捐為財團費用，由破產管理人依破產法之規定清償之；財團費用及財團債務
    ，應先於破產債權，隨時由破產財團清償之，稅捐稽徵法第六條第一項、第七條
    、破產法第九十七條分別定有明文。次按法院就破產之聲請，應依職權為必要之
    調查，倘債務人確係毫無財產可構成破產財團，或債務人之財產不敷清償破產財
    團之費用及財團之債務，無從依破產程序清理其債務時，得以無宣告破產之實益
    ，裁定駁回聲請（司法院二十五年院字第一五○五號解釋參照）。(二)、本件抗告
    人依其陳報之財產清冊，僅有動產包括木材乙批及木工拋線乙批，其自行估價約
    四十七萬八千元，另有無法收取之債權四百六十二萬三千九百四十七元，別無其
    他財產等情，業據聲請人陳明在卷，而抗告人尚積欠稅款計一百四十五萬一千三
    百一十二元，有台南市稅捐稽徵處及財政部台灣省南區國稅局台南市分局函各一
    份足憑，是若抗告人宣告破產，依前開說明，其所積欠之稅捐債權應列為財團費
    用，先於破產債權清償，而有沺公司資產僅約四十七萬八千元，顯難能清償前開
    財團費用，其餘破產債權更無從依破產程序受償，應無宣告破產之實益，至為顯
    然。從而，抗告人聲請宣告破產即無理由，應予駁回。
三、抗告意旨略以：(一)查原裁定以：本件抗告人依其陳報之財產清冊，僅有動產包括
    木材乙批及木工拋線乙批，其自行估價四十七萬八千元，另有無法收取之債權四
    百六十二萬三千九百四十七元，別無其他財產等情，業據聲請人陳明在卷，而抗
    告人尚積欠稅款計一百四十五萬一千三百一十二元，有台南市稅捐稽徵處及財政
    部台灣省南區國稅局台南市分局函各一份足憑，是若抗告人宣告破產，依前開說
    明，其所積欠之稅捐債權應列為財團費用，先於破產債權清償，而有沺公司資產
    僅約四十七萬八千元，顯難能清償前開財團費用，其餘破產債權更無從依破產程
    序受償，應無宣告破產之實益，至為顯然云云，而認抗告人聲請宣告破產即無理
    由，應予駁回。(二)、惟查：(1)法院對於破產之聲請，應自收到聲請之日起七日內
    ，以裁定宣告破產或駁回破產之聲請，在裁定前，法院得以職權為必要之調查，
    並傳訊債務人、債權人及其他關係人，破產法第六十三條第一、二項定有明文。
    (2)原審法院認抗告人資產僅餘四十七萬八千元，顯未能清償前開財團費用，其餘
    破產債權自無從依破產程序受償等語，而駁回抗告人宣告破產之聲請。但據抗告
    人陳報之財產除動產價值估計約為四十七萬八千元，尚有票據債權四百六十二萬
    三千九百四十七元，上開票據債權雖遭退票而無法兌現，然並非確定無法收取，
    上開票據之債務人是否僅係一時無法清償而已，或係確定無法清償，原裁定法院
    並未依前揭破產法之規定，依職權加以調查上開票據債權清償之可能性與否，亦
    未傳訊上開票據之債務人到庭說明，即遽以認定上開票據債權無法收取，而以之
    推論抗告人之資產僅餘四十七萬八千元，顯不足清償財團費用而駁回本件聲請，
    原裁定顯有未盡調查之情事，難謂適法。(三)、查抗告人對債務人中瑞開發股份有
    限公司有二百二十三萬九千九百四十七元之債權，此有附呈債務人名冊及支票可
    稽。次查，中瑞開發股份有限公司將其名下所有不動產信託與中瑞管理顧問有限
    公司（下稱中瑞管理公司），此有附呈台灣台南地方法院民事裁定及其附表所示
    不動產暨建物登記簿謄本可稽。又查中瑞開發公司將其所有不動產向保證責任台
    南市第五信用合作社（下稱第五信用合作社）借款，並設定最高限額抵押權予第
    五信用合作社，唯中瑞開發公司因未繳納本息，經第五信用合作社聲請拍賣抵押
    物，業經台灣台南地方法院九十一年度拍字第二四三九號裁定准予拍賣在案。再
    查中瑞開發公司所有不動產雖信託登記予中瑞管理公司，並經其債權人第五信用
    合作社聲請拍賣，唯前揭不動產數量高達六十七件，其價值可謂不菲。最高限額
    抵押權人第五信用合作社經拍賣程序受償後，上開不動產仍有剩餘價值之可能，
    則經拍賣程序所剩餘價金仍須返還債務人中瑞開發公司，則抗告人之債權，仍有
    受償之可能，是以原裁定法院認抗告人之債權為無法求償者，且未進行調查程序
    ，顯有所違誤。原裁定之認定事實，顯有未盡調查之違法，為此依法提起抗告云
    云。
四、按債務人不能清償債務者，依破產法所規定和解或破產程序，清理債務，破產法
    第一條第一項定有明文；又法院對於破產之聲請，應自收到聲請之日起七日內，
    以裁定宣告破產或駁回破產之聲請。在裁定前，法院得以職權為必要之調查，並
    傳訊債務人、債權人及其他關係人，破產法第六十三條第一、二項亦有明定。
五、經查：(一)、抗告人聲請意旨以其因被倒帳，致所負債務為二百七十九萬二千八百
    九十一元無法清償，抗告人雖有動產共計四十七萬八千元及債權額四百六十二萬
    三千九百四十七元，惟動產一時變賣不易，而該等債權均因債務人支票已被拒絕
    往來而追討無門，顯見抗告人公司之財產已達不能清償債務之情事，爰聲請宣告
    破產等語，並提出抗告人之債權人清冊暨證明文件、債務人清冊暨證明文件、財
    產狀況說明書為證；而抗告人前開票據債權四百六十二萬三千九百四十七元，雖
    遭退票而無法兌現，是否並非確定無法收取，即上開票據之債務人是否僅係一時
    無法清償而已，或係確定無法清償，原裁定法院並未依前揭破產法之規定，依職
    權加以調查上開票據債權清償之可能性與否，亦未傳訊上開票據之債務人到庭說
    明，即遽以認定上開票據債權無法收取，而以之推論抗告人之資產僅餘四十七萬
    八千元，顯不足清償財團費用而駁回本件聲請，顯有未盡調查之情事，難謂適法
    。(二)、次查抗告人主張對債務人中瑞開發股份有限公司有二百二十三萬九千九百
    四十七元之債權，此有債務人名冊及支票在卷可稽。又中瑞開發股份有限公司將
    其名下所有不動產信託與中瑞管理公司，此有原審法院九十一年度拍字第二四三
    九號民事裁定及其附表所示不動產暨建物登記簿謄本附於本院卷可稽。又中瑞開
    發公司將其所有不動產向第五信用合作社借款，並設定最高限額抵押權予第五信
    用合作社，唯中瑞開發股份有限公司因未繳納本息，經第五信用合作社聲請拍賣
    抵押物，業經原審法院九十一年度拍字第二四三九號裁定准予拍賣在案等情，均
    堪信為真實。查中瑞開發股份有限公司所有不動產雖信託登記予中瑞管理公司，
    並經其債權人第五信用合作社聲請拍賣，前揭不動產數量高達六十七件，其價值
    究竟多少？最高限額抵押權人第五信用合作社經拍賣程序受償後，上開不動產是
    否仍有剩餘價值之可能？如仍有剩餘價值，其經拍賣程序所剩餘價金仍須返還債
    務人中瑞開發股份有限公司，則抗告人之債權，尚非無受償之可能。攸關抗告人
    聲請破產是否有理，原審法院自應依破產法第六十三條之規定，以職權為必要之
    調查，並傳訊債務人、債權人及其他關係人查明實情後，再予准駁。惟原裁定法
    院認抗告人之債權為無法求償者，且未進行調查程序，率予駁回抗告人之聲請破
    產，自有未合。抗告意旨執此指摘原裁定求為廢棄，非無理由，爰廢棄原裁定，
    發回原審法院更為妥適之裁定。
六、據上論結，本件抗告為有理由，依破產法第五條，民事訴訟法第四百九十二條第
    二項後段，裁定如主文。
中      華      民      國    九十二    年     四     月      二十四     日
                                    臺灣高等法院臺南分院民事第四庭
~B1審判長法官  林    金    村
~B2      法官  曾    平    杉
~B3      法官  胡    景    彬
右為正本係照原本作成。
不得再抗告。
中      華      民      國    九十二    年     四     月      二十四     日
                                        法院書記官  謝    素    嬿


司法院資訊處製作；財團法人民間司法改革基金會備份。
